【裁判字號】    97,上易,375
【裁判日期】    970718
【裁判案由】    詐欺等
【裁判全文】
臺灣高等法院高雄分院刑事判決         97年度上易字第375號
上  訴  人  臺灣高雄地方法院檢察署檢察官
被      告  甲○○
被      告  乙○○
上列上訴人因被告詐欺等案件，不服臺灣高雄地方法院95年度易
字第1996號中華民國97年3 月4 日第一審判決（起訴案號：臺灣
高雄地方法院檢察署94年度偵字第13215 號），提起上訴，本院
判決如下：
    主  文
上訴駁回。
    理  由
壹、公訴意旨略以：緣共同被告李沂璋（業經原審判處有期徒刑
    4 月，減為有期徒刑2 月確定）係址設高雄市○鎮區○○街
    15巷39號「志潔事業有限公司」（下稱志潔公司，原設高雄
    市○○區○○路186 巷9 號）之前負責人。詎其與被告甲○
    ○、乙○○共同意圖為自己不法之所有，自民國92年2 月間
    起，由李沂璋對外招募，或透過被告甲○○、乙○○之介紹
    ，向鄭淑蘭、鄭淑娟、張志芬、林明輝、黃俊生、陳毅、蔡
    素玉等人稱可以假資料代為向銀行申請信用卡、現金卡，並
    向申請名義人言明若銀行通過核卡，須支付李沂璋核卡額度
    1 成至2 成之金額作為佣金，李沂璋再從中給付被告甲○○
    、乙○○核卡額度百分之5 至1 成之報酬。共同被告李沂璋
    及被告甲○○、乙○○為取信銀行，明知鄭淑蘭、鄭淑娟、
    張志芬、林明輝、黃俊生、蔡素玉、陳毅等人並未曾任職於
    「君芃企業有限公司」（下稱君芃公司，負責人為李穎君）
    、志潔公司、帝王海產店，竟基於共同偽刻印章、偽造印文
    及偽造特種文書之犯意聯絡，由李沂璋於不詳時、地委請不
    知情之刻印業者偽刻「君芃企業有限公司」、「李穎君」之
    印章各1 枚，並偽造鄭淑蘭、鄭淑娟2 人之君芃公司在職證
    明書及張志芬之勞工保險卡各1 紙後，持上開偽刻之君芃公
    司、李穎君印章蓋印於上開在職證明書上，足以生損害於君
    芃公司、李穎君及勞工保險局對勞工控管之正確性。共同被
    告李沂璋並在信用卡、現金卡申請書上偽填鄭淑蘭、鄭淑娟
    、張志芬、林明輝、黃俊生、蔡素玉、陳毅等人在如附表所
    示之公司任職，旋與被告甲○○、乙○○基於行使偽造特種
    文書之犯意聯絡，由李沂璋持內容不實之現金卡、信用卡申
    請書，檢附偽造之相關資料，在如附表所示之時間，向台新
    國際商業銀行股份有限公司（下稱台新銀行）、大眾商業銀
    行股份有限公司（下稱大眾銀行）申請信用卡、現金卡而行
    使之，致不知情之台新銀行、大眾銀行承辦人員陷於錯誤而
    誤核卡予鄭淑蘭、鄭淑娟、張志芬、林明輝、黃俊生等人，
    致該等5 人得以領取額度內之現金使用，足生損害於台新銀
    行、大眾銀行對核卡客戶管理之正確性，而陳毅、蔡素玉2
    人則未通過核卡。嗣於94年6 月7 日上午9 時許，為警持台
    灣高雄地方法院法官核發之搜索票，至高雄市○鎮區○○街
    15巷39號搜索，當場查扣員工職務證明書2 本、員工應付款
    表單2 紙、薪資帳款單11紙等物；及於同日上午10時20 分
    許，至高雄市鹽埕區○○○路269 號16樓之17搜索，當場查
    扣君芃公司、李穎君印章各1 枚，始知悉上情。因認被告甲
    ○○、乙○○涉犯刑法第216 條、第212 條行使偽造特種文
    書、刑法第217 條偽造印章、印文及刑法第339 條第1 項詐
    欺取財罪嫌云云。
貳、按犯罪事實應依證據認定，無證據不得認定犯罪事實；不能
    證明被告犯罪者，應諭知無罪之判決，刑事訴訟法第154 條
    第2 項、第301 條第1 項分別定有明文。又事實之認定，應
    憑證據，如未能發現相當證據，或證據不足以證明，自不能
    以推測或擬制之方法，為裁判基礎；且認定不利於被告之事
    實須依積極證據，苟積極證據不足為不利於被告事實之認定
    時，即應為有利於被告之認定；另認定犯罪事實所憑之證據
    ，雖不以直接證據為限，間接證據亦包括在內，然而無論直
    接證據或間接證據，其為訴訟上之證明，須於通常一般之人
    均不致有所懷疑，而得確信其為真實之程度者，始得據為有
    罪之認定，倘其證明尚未達到此一程度，而有合理之懷疑存
    在而無從使事實審法院得有罪之確信時，即應由法院為諭知
    被告無罪之判決（最高法院40年度台上字第86號、30年度台
    上字第816 號、76年度台上字第4986號判例意旨參照）。
參、證據能力方面：
    按傳聞法則之重要理論依據，在於傳聞證據未經當事人之反
    對詰問予以核實，乃予排斥，惟若當事人已放棄對原供述人
    之反對詰問權，於法院審判時表明同意該等傳聞證據可作為
    證據，基於證據資料愈豐富，愈有助於真實發現之理念，並
    貫徹刑事訴訟法修法加重當事人進行主義之精神，確認當事
    人對於證據能力有處分權之制度，傳聞證據經當事人同意作
    為證據，法院認為適當者，亦得為證據。另當事人於調查證
    據時，對於傳聞證據表示「沒有意見」、「對於證據調查無
    意見」，而未於言詞辯論終結前聲明異議，應視為已有將該
    等傳聞證據採為證據之同意，此刑事訴訟法第159 條之5 定
    有明文。檢察官及被告於本院準備程序時已表示對於全案卷
    證證據之證據能力均無意見，且同意作為本案之證據（見本
    院卷第44頁），依刑事訴訟法第159 條之5 之規定，檢察官
    及被告已同意本案全部證據均有證據能力，本院斟酌該等證
    據並非非法取得，亦無證明力明顯過低之情形，是該等證據
    ，均得採為證據。
肆、公訴人認被告甲○○、乙○○涉犯刑法第216 條、第212 條
    行使偽造特種文書、刑法第217 條偽造印章、印文及刑法第
    339 條第1 項詐欺取財罪嫌，係以(一)證人即共同被告李沂璋
    之證述(二)證人鄭淑蘭、張志芬、林明輝、黃俊生、蔡素玉、
    陳毅、李穎君之證述(三)本案扣案之物品文件等物，為其論罪
    之依據。訊據被告甲○○、乙○○均堅決否認有本件行使偽
    造特種文書、偽造印章、印文及詐欺取財等犯行，均辯稱：
    渠等僅是單純介紹張志芬等人向李沂章辦保險，並不知道李
    沂章偽造張志芬等人之在職證明相關資料向銀行辦理信用卡
    、現金卡等語。經查：
一、證人即共同被告李沂璋證稱：「被告乙○○介紹鄭淑蘭、鄭
    淑娟給伊辦理現金卡，而被告甲○○則是介紹張志芬給伊辦
    理保險；被告甲○○、乙○○只是介紹要辦卡的人跟伊認識
    ，由伊跟辦卡的人談，被告甲○○、乙○○均不知道伊偽造
    在職證明向銀行辦卡」等語（見原審卷第94頁至第96頁）；
    核與被告甲○○、乙○○辯稱：渠等並不知道被告李沂璋偽
    造在職證明資料向銀行辦卡等語相符（見本院卷第43頁）。
    足徵被告甲○○、乙○○辯稱：渠等並不知道共同被告李沂
    璋偽造在職證明等資料向銀行申辦信用卡、現金卡乙節，尚
    非虛妄。
二、證人鄭淑蘭證稱：「我在93年11月29日16時許在台新銀行苓
    雅分行要辦理現金卡額度提高，行員告訴我所申請之文件資
    料是假的，我告訴該行員，我只在所申請之文件資料上填寫
    姓名年籍資料及簽名，其他都是李宏銘（行動電話00000000
    00號）幫我處理的，我不知道是假的資料」等語（見警卷一
    第1 頁）。參以證人李滿祝（被告父親）證稱：「（問：你
    是否認識鄭淑蘭及李宏銘【經警提示身分證影本及照片中之
    人】？）鄭淑蘭我不認識，但照片中之人是我兒子李沂璋」
    、「我向和信電訊公司所申辦之0000000000號行動電話，都
    是我兒子李沂璋在使用，該0000000000號行動電話並未借予
    其他人使用」等語（見警卷一第6 頁）。足認偽造虛假之在
    職證明資料幫鄭淑蘭向台新銀行辦理信金卡之人，即是共同
    被告李沂璋無訛，且證人鄭淑蘭亦未提及被告甲○○、乙○
    ○有參與其中，益徵被告甲○○、乙○○所辯：渠等不知道
    共同被告李沂璋偽造在職證明等資料向銀行申辦信用卡、現
    金卡乙節，洵非子虛。
三、證人林明輝證稱：「我於92年12月2 日有向台新銀行申請預
    備金現金卡貸款，申請書是我親自簽名，但其他資料都是綽
    號『李仔』之李沂璋填寫的，他說我核貸成功後須付2 成佣
    金給他。我從來沒有在君芃公司擔任堆高機買賣維修技工之
    工作。除了李沂璋幫我辦理貸款業務外，沒有其他人幫我辦
    理」等語（見警卷三第11至14頁，警卷四第27至30頁，94偵
    字第13215 號卷第173 至176 頁，94聲拘字第478 號卷第12
    至15頁）。證人黃俊生證稱：「92、93年間我在金銀島大賣
    場有人向我推銷現金卡，對方說只要身分證影本即可幫我辦
    ，說辦好後要讓他抽2 千元。現金卡我有拿到，但我從未遲
    繳過，到現在我的信用都很好」、「現金卡申請書我只有簽
    名，其他資料不是我寫的」、「（提示被告李沂璋的照片）
    是否當天要你辨現金卡的人？不是」等語（見94偵字第2907
    號卷第228 至229 頁）。證人蔡素玉證稱：「我曾在92年2
    月間向大眾銀行申請現金卡，申請書是我親自簽名，但其他
    資料都是李沂璋填寫的，他說我申辦成功後須付3 成佣金給
    他，但後來我的申請沒有通過。我從來沒有在志潔公司任職
    過」等語（見警卷三第22 9至232 頁，94偵字第13215 號卷
    第165 至168 頁）。證人陳毅證稱：「我曾在92年10月間向
    大眾銀行申請現金卡，申請書是我親自簽名，但其他資料都
    是李沂璋填寫的，他說他欠業績，拜託我申請的，但後來我
    的申請沒有通過。我從來沒有在志潔公司任職過」等語（見
    警卷三第236 至239 頁，94偵字第13215 號卷第161 至164
    頁、第185 頁）。證人林明輝、黃俊生、蔡素玉、陳毅均未
    提及被告甲○○、乙○○有參與其中，益徵被告甲○○、乙
    ○○所辯：渠等不知道共同被告李沂璋偽造在職證明等資料
    向銀行申辦信用卡、現金卡乙節，洵可採信。
四、證人李穎君（君芃公司負責人）證稱：「我有將君芃公司印
    章及李穎君私章（即君芃公司大小章）委託我母親白川珍保
    管」、「我不認識李沂璋，我沒有委託他人代為辦理信用卡
    或現金卡，也不曾授權李沂璋代刻君芃公司大小章」等語（
    見94偵字第13215 號卷第126 至128 頁、第132 至133 頁，
    94聲拘字第631 號卷第13至15頁、第22至23頁）。證人白川
    珍亦證稱：「我認識李沂璋，但我沒有將君芃公司大小章交
    給李沂璋使用或保管」等語（見94偵字第13215 號卷第133
    頁，94聲拘字第631 號卷第16至19頁）。足見扣案之君芃公
    司大小章確係共同被告李沂璋所偽造，且亦無積極證明足以
    證明被告甲○○、乙○○有共同參與偽造君芃公司大小章之
    犯行。
五、再者，鄭淑蘭、鄭淑娟辦現金卡之過程，都是由被告乙○○
    向共同被告李沂璋介紹，由被告甲○○載被告乙○○過去談
    ，辦卡的事被告甲○○都沒有參與處理等語，亦據證人即共
    同被告乙○○結證綦詳（見原審卷第99頁）。足徵被告甲○
    ○、乙○○雖有介紹鄭淑蘭、鄭淑娟給共同被告李沂璋辦理
    台新銀行現金卡，然均止於介紹給李沂璋認識，至於後續之
    辦卡過程，被告甲○○、乙○○均未參與，亦不知悉共同被
    告李沂璋有偽造在職證明資料。
六、末按證據之證明力，雖委由法官評價，然心證之形成，由來
    於經嚴格證明之證據資料之推理作用，通常有賴數個互補性
    之證據始足以形成確信心證，單憑一個證據則較難獲得正確
    之心證。尤其具有對向性關係之單一證據，如被害人與被告
    係立於相反之立場，其所述被害情形，難免不盡不實；又如
    共同被告為獲邀減刑寬典，亦有作利己損人而為其他被告亦
    有犯罪行為之不實供述之虞。此種虛偽危險性較大之被告以
    外之人所為之供述，為避免其嫁禍他人，藉以發見實體之真
    實，除以具結、交互詰問、對質等方法，以擔保其真實性外
    ，依刑事訴訟法第156 條第2 項規定之意旨，自仍應認有補
    強證據之必要性，非別求其他證據，以增強其供述之憑信性
    ，殊不足為認定被告犯罪事實之唯一依據。經查，證人張志
    芬雖於警詢時證稱：「台新銀行現金卡是甲○○與綽號『安
    琪』之乙○○幫我辦理的」、「甲○○幫我申請現金卡3 萬
    元成功後，就馬上向我抽取6 千元之佣金」等語（見警卷三
    第17至21頁，警卷四第33至37頁）；惟其於原審審理中則改
    稱：「我有委託甲○○介紹別人辦理台新銀行現金卡，額度
    3 萬元，至於當時幫我辦理台新銀行現金卡的人是否李沂璋
    ，因為時間太久我記不清楚了」等語（見原審卷第126 頁）
    。針對究係何人幫證人張志芬辦理台新銀行現金卡乙節，證
    人張志芬先則陳稱「是甲○○與乙○○幫我辦理的」，嗣則
    改稱「我委託甲○○介紹別人辦理的」，其前後證述內容顯
    然相歧，不足以執此遽認幫證人張志芬辦理台新銀行現金卡
    之人即係被告甲○○、乙○○。且除證人張志芬上開證述外
    ，並無其他補強證據足以增強證人張志芬上開供述之憑信性
    ，自不得僅憑證人張志芬上開證述，而為認定被告甲○○、
    乙○○犯罪事實之唯一依據。
七、綜上所述，公訴人對於被告甲○○、乙○○犯罪事實所提出
    之證據，在客觀上既未達於通常一般之人均不致有所懷疑、
    而得確信被告2 人確曾犯罪之程度，其有合理之懷疑存在時
    ，依「罪證有疑，利於被告」之法理，自不得遽為被告2 人
    有罪之判決。
伍、原審因而認被告甲○○、乙○○之犯罪無法證明，而均為無
    罪之諭知，認事用法並無違誤。檢察官上訴意旨，猶執前詞
    ，指摘原判決不當，為無理由，應予駁回。
據上論結，應依刑事訴訟法第368 條，判決如主文。
本案經檢察官林應華到庭執行職務。
中    華    民    國    97    年    7     月    18    日
                  刑事第七庭    審判長法  官 莊飛宗
                                      法  官 李嘉興
                                      法  官 孫啟強
以上正本證明與原本無異。
不得上訴。
中    華    民    國    97    年    7     月    18    日
                                      書記官 黃富美
附表：
┌──┬───┬────┬─────┬────┬──┬───┐
│編號│申請人│申請時間│ 申請項目 │偽填之  │額度│ 備註 │
│    │      │        │          │任職公司│    │      │
├──┼───┼────┼─────┼────┼──┼───┤
│ 1  │林明輝│92.12.2 │台新銀行現│君芃公司│3 萬│      │
│    │      │        │金卡（卡號│        │元  │      │
│    │      │        │0000000000│        │    │      │
│    │      │        │2366）    │        │    │      │
├──┼───┼────┼─────┼────┼──┼───┤
│ 2  │張志芬│92.12.25│台新銀行現│帝王海產│3 萬│甲○○│
│    │      │        │金卡（卡號│店      │元  │、黃桂│
│    │      │        │0000000000│        │    │英介紹│
│    │      │        │8466）    │        │    │      │
├──┼───┼────┼─────┼────┼──┼───┤
│ 3  │黃俊生│93.2.10 │台新銀行現│君芃公司│3 萬│      │
│    │      │        │金卡（卡號│        │元  │      │
│    │      │        │0000000000│        │    │      │
│    │      │        │166）     │        │    │      │
├──┼───┼────┼─────┼────┼──┼───┤
│ 4  │鄭淑娟│93.4.1  │台新銀行現│君芃公司│    │      │
│    │      │        │金卡（卡號│        │    │      │
│    │      │        │0000000000│        │    │      │
│    │      │        │1845）    │        │    │      │
├──┼───┼────┼─────┼────┼──┼───┤
│ 5  │鄭淑蘭│93.4.1  │台新銀行現│君芃公司│    │甲○○│
│    │      │        │金卡（卡號│        │    │、黃桂│
│    │      │        │0000000000│        │    │英介紹│
│    │      │        │1834）    │        │    │      │
├──┼───┼────┼─────┼────┼──┼───┤
│ 6  │蔡素玉│92.2.   │大眾銀行現│志潔公司│    │未核卡│
│    │      │        │金卡      │        │    │      │
├──┼───┼────┼─────┼────┼──┼───┤
│ 7  │陳毅  │92.10.  │大眾銀行現│志潔公司│    │未核卡│
│    │      │        │金卡      │        │    │      │
└──┴───┴────┴─────┴────┴──┴───┘


司法院資訊處製作；財團法人民間司法改革基金會備份。
